ACORDAO-COMPLETO-2516602

ACÓRDÃO 18393/2021 ATA 38/2021 - SEGUNDA CÂMARA

VISTOS, relatados e discutidos estes autos de Embargos de Declaração opostos pelo Sr. Cláudio Gilberto Dalcortivo contra o Acórdão 16441/2021-TCU-Segunda Câmara, que julgou a tomada de contas especial instaurada por determinação constante da alínea "e" do Acórdão 11988/2016-TCU-Segunda Câmara (Rel. Min. Raimundo Carreiro) , em seu desfavor, entre outros, em razão de irregularidades em aquisições de medicamentos com recursos dos Convênios 711905/2009 e 712265/2009 e de transferências fundo a fundo repassados ao Município de Salto do Lontra/PR nos exercícios de 2010 e 2011;
ACORDAM os Ministros do Tribunal de Contas da União, reunidos em Sessão da 2ª Câmara, diante das razões expostas pelo relator, com fulcro nos arts. 32, inciso II, e 34 da Lei 8.443/1992, c/c os arts. 277, inciso III, e 287 do Regimento Interno/TCU, em:
9.1. conhecer dos Embargos de Declaração para, no mérito, rejeitá-los e manter inalterada a deliberação embargada;
9.2. dar ciência da presente deliberação ao embargante.

Embargos de declaração opostos pelo Sr. Cláudio Gilberto Dalcortivo contra o Acórdão 16.441/2021  TCU  2ª Câmara, que julgou a tomada de contas especial instaurada por determinação constante da alínea e do Acórdão 11.988/2016-TCU-Segunda Câmara (Rel. Min. Raimundo Carreiro), em seu desfavor, entre outros, em razão de irregularidades em aquisições de medicamentos com recursos dos Convênios 711905/2009 e 712265/2009 e de transferências fundo a fundo repassados ao Município de Salto do Lontra/PR nos exercícios de 2010 e 2011.

Segunda Câmara

Município de Salto do Lontra - PR.

3. Interessados/Responsáveis/Recorrentes:
3.1. Interessada: Secretaria de Controle Externo no Paraná (00.414.697/0013-51).
3.2. Responsáveis: Cláudio Gilberto Dalcortivo (XXX.037.639-XX); Elemar Sobieski - Comércio de Cosméticos (10.387.902/0001-86); Josi Mara Dallo (XXX.828.519-XX); Luiz Carlos Gotardi (XXX.939.269-XX); Medix Brasil Produtos Hospitalares e Odontológicos Ltda. - ME (10.268.780/0001-09); Rejanesy Aparecida Nesi Artifon (XXX.029.149-XX).
3.3. Recorrente: Cláudio Gilberto Dalcortivo (XXX.037.639-XX).

13.1. Ministros presentes: Bruno Dantas (Presidente), Augusto Nardes, Aroldo Cedraz (Relator) e Raimundo Carreiro.
13.2. Ministro-Substituto presente: André Luís de Carvalho.

AROLDO CEDRAZ

Ministro Aroldo Cedraz.

Trata-se de embargos de declaração opostos pelo Sr. Cláudio Gilberto Dalcortivo contra o Acórdão 16441/2021-TCU-Segunda Câmara, que julgou a tomada de contas especial instaurada por determinação constante da alínea "e" do Acórdão 11988/2016-TCU-Segunda Câmara (Rel. Min. Raimundo Carreiro) , em seu desfavor, entre outros, em razão de irregularidades em aquisições de medicamentos com recursos dos Convênios 711905/2009 e 712265/2009 e de transferências fundo a fundo repassados ao Município de Salto do Lontra/PR nos exercícios de 2010 e 2011.
2.	Transcrevo, a seguir, trechos do recurso apresentado (peça 130) , suficientes a expressar as razões recursais do embargante:
"Antes de mais nada é correto afirmar que o regramento legal estampado no §1º, IV, do Artigo 489, do Código de Processo Civil diz que: "Não se considera fundamentada qualquer decisão judicial, seja ela interlocutória, sentença ou acórdão, que: IV - não enfrentar todos os argumentos deduzidos no processo capazes de, em tese, infirmar a conclusão adotada pelo julgador;
 (...) 
A decisão vergastada assentou no item "10" e seguintes, conforme abaixo transcrito, que não teria ocorrido a prescrição do direito de punir:
 (...) 
3.. Questão de Ordem Pública. Ocorrência de Prescrição. Obscuridade. Indefectível Aplicação da Repercussão Geral do STF. Tema 899.
 (...) 
Ocorre que decisão, respeitosamente, é obscura, em razão de estar assentada em premissas indevidas, a qual desautorizara a clara e límpida orientação professada pelo Supremo Tribunal Federal, no bojo do RE nº 636.886, cujas conclusões estão assinaladas como dotadas de repercussão geral escritas no Tema nº 899.
Primeiro - com as devidas vênias, não encontra fundamento lógico-sistemático asseverar-se que o Tema 899 não se aplicaria ao presente caso em razão de que "título executivo extrajudicial ainda não se formou". 
Ora, é certo que os efeitos da prescrição agem independentemente da fase processual em marcha, sendo correto dizer que o fenômeno extintivo do direito vai incidir se ocorrer a hipótese, consubstanciada no não exercício de um direito no tempo aprazado. 
Assim sendo, não encontra qualquer guarida na sistemática adotada pelo direito brasileiro a assunção de que o presente caso somente seria atingido pela prescrição caso a AGU não executasse eventuais débitos dentro do prazo previsto na Lei regencial. 
É porque no ordenamento constitucional brasileiro vige o princípio da prescritibilidade, sendo que a Carta da República expressamente traz em seu bojo os casos de imprescritibilidade, de modo a ser cristalina a contrariedade com o julgado proferido pelo Excelso Pretório.
 (...) 
Segundo - mais uma vez pedindo as devidas vênias, é necessário esclarecer que é falsa a premissa, a qual é geradora de obscuridade, no sentido de que seria desprezível os incontroversos arquivamentos promovidos pelos Ministério Público Federal e Estadual quando da análise dos fatos debatidos nos autos. 
É porque esses importantes fatos indicam sem sombra de qualquer dúvida que os atos em análise no presente feito não podem ser alcunhados de dolosos, sendo, certamente, vedado à Colenda Corte de Contas promover essa classificação.
 (...) 
Nessa quadra, por todos os ângulos que se olha o caso dos autos, é certa a necessidade da decretação da ocorrência do fenômeno da prescrição, conforme acima esmiuçado, tendo vista que a decisão com repercussão geral acima indicada é plenamente aplicável e obrigatória ao caso dos autos.
 (...) 
4.. Obscuridade e Contradição. Item 7 do Acórdão.
 (...) 
No item "7" da decisão em exame (p. 6) consta uma assertiva que contradiz a prova dos autos, de modo a gerar também obscuridade. A informação é que: 
"7 Na ocasião, o município de Salto do Lontra/PR já havia realizado o pagamento da totalidade dos medicamentos contratados no âmbito dos Convênios 711905/2009 e 712265/2009, tendo inclusive recolhido o saldo em conta dos dois convênios, mediante GRU, nos valores de R$ 5.588,12 (peça 7, p. 4-5) e R$ 4.635,41 (peça 8, p. 4-7) , respectivamente". 
No entanto, os valores acima referenciados já foram recolhidos ao Fundo Nacional de Saúde, quando da realização da prestação de contas. 
 (...) 
5.. Obscuridade e Contradição. Item 9 do Acórdão. 
O item "9" do acordão diz que o valor de R$ 144.187,66 "permanecia em conta corrente, devidamente aplicado, até o mês de fevereiro de 2012, quando se encerrou o prazo de vigência para a execução dos recursos. Todavia, não há nos autos comprovantes de sua devolução aos cofres do Fundo Nacional de Saúde". 
A informação acima lançada contradiz a prova dos autos. 
É que os valores retornaram ao FUNDO NACIONAL DE SAÚDE, conforme autorização da Câmara e a Guia de Recolhimento encartada no processo, demonstrando que, recebida a Orientação Técnica nº 001/2011/MS/SR/FNS/CGAPC, de 19 de agosto de 2011, fundamentada no Acórdão 1267/2001 TCU e Inciso X do Art. 13 da Portaria ANVISA nº 802/98, o Município suspendeu a execução dos contratos e imediatamente fez a devolução dos recursos.
 (...) 
6.. A Questão da Quantidade Dos Medicamentos. Omissão
Os itens "8" e "38.1.1" da decisão em exame tratam de apurar o paradeiro dos medicamentos adquiridos pelos certames inquinados. 
O apontamento é o seguinte: 
"38.1.1. Não foram encontradas grandes quantidades de medicamentos nos estoques da farmácia central (Centro de Saúde NIS 1) do município, considerando o contexto das grandes quantidades supostamente adquiridas pelo município. Entretanto, não foi realizado um exame detalhado dos quantitativos existentes nesta unidade, haja vista que a quase totalidade dos medicamentos adquiridos com recursos oriundos das emendas parlamentares, objeto da fiscalização, foi transferida para outras unidades de saúde. 
A esse respeito, inicialmente, é extremamente necessário destacar que os r. auditores encontraram parte dos medicamentos adquiridos, se referindo, apenas, que eles não eram em grandes quantidades no Posto Central, que efetivamente vistoriaram. 
Ocorre que além do Posto Central, somente mais um Posto, ou seja: o do bairro ITAIPU, foi vistoriado. É de se destacar que na área de abrangência do ITAIPU residiam, à época, mais de 2.000 habitantes, que é uma população maior que de vários Municípios do Estado e do Brasil. 
Essa relevantíssima questão de fato foi suscitada em várias oportunidades nos autos e infelizmente não analisada, sendo, por isso, merecedora de acuidade por parte do D. Julgador, sob pena de acentuar-se a omissão. 
É porque é ilógico falar-se em ausência de comprovação da existência de medicamentos com a deficiente base de somente duas unidades de saúde, sendo que o Município dispunha à época de 11 postos de saúde, os quais estão devidamente oficializados no Ministério da Saúde e também faziam a dispensação de medicamentos, sendo estes:
 (...) 
Fato relevante é que o Município comprovou com incontestável prova documental que NÃO ADQUIRIU medicamentos com recursos próprios no período de liberação das emendas. 
Nessa quadra, por dedução lógica, é certo que o Município utilizou e demandou o atendimento no período de aplicação das emendas com os fármacos das licitações em análise, pois do contrário não teria como enfrentar a demanda existente. 
Necessário registrar que para a formulação do Plano de Trabalho, referente aos recursos solicitados, foram colhidas as informações de todas as Unidades de Saúde, da cidade e do interior, já que a população atendida reside em grande parte na área rural, de modo que esse deveria ser o escopo de verificação da existência dos medicamentos.
Daí, tivessem os ilustrados Auditores visitado e auditado cada uma dessas unidades, a realidade seria outra, eis que todas as Unidades estavam funcionando à época, com um quadro de médico, enfermagem e o agente de saúde daquela área geográfica, cujo atendimento demandava o fornecimento de medicamentos. 
Por esse motivo que, por mais de uma vez, a Equipe da Secretaria de Saúde postulou aos Auditores que a visita fosse realizada também nos demais Postos de Saúde. 
Porém, mesmo com o mapa das localidades, todas de fácil acesso, eles optaram em não realizar a Auditoria neles e PRESUMIR QUE OS MEDICAMENTOS NÃO EXISTIAM. 
Ora, como afirmado pelos Auditores, foram encontrados medicamentos em poucas quantidades nos postos visitados (somente 2 do total de 11) . 
Assim, imaginemos que ao totalizar os achados em 11 unidades, por óbvio teríamos uma quantidade razoável, mesmo considerado que da data da aquisição até a data da Auditoria, vários meses já haviam se passado. 
Mais além, afirmam os ilustrados Auditores que, o lote do medicamento encontrado, não confere com os lotes da nota fiscal. 
Mais uma situação de fácil solução, não buscada pelos Auditores, pois, bastava confrontar o produto disponibilizado na Unidade de Saúde, com os processos licitatórios, na Divisão de Licitação do Município, onde, com toda certeza, iriam concluir que o recurso utilizado para a aquisição foi oriundo das já citadas transferências, porque o Município não lançou nenhum edital com rubrica orçamentária própria no período dos procedimentos inquinados. 
Vale insistir que a Unidade de Saúde visitada, na localidade denominada de "Bairro Itaipu", considerada pelos Auditores como uma unidade pequena. 
No entanto, essa premissa não é verdadeira, pois trata uma Unidade de Saúde que atende aproximadamente 2.000 pessoas, que é uma quantidade superior a população de vários Municípios do Estado e da Federação. 
Claro que a visão dos Auditores pode estar centrada, com base, numa cidade grande e não num Município pequeno e de enormes dificuldades financeiras para atender suas demandas na área de saúde. 
Por isso, respeitosamente, é necessário bradar que essa questão (verificação parcial das unidades de saúde) evidencia uma falha grotesca no Relatório dos ilustrados Auditores, os quais permaneceram no Município por 03 dias (tempo suficiente para fazer a percurso de vistoria em todos os postos de saúde, mais de uma vez. 
Insista-se: no período que permaneceram em terras lontrenses, os servidores se dedicaram somente a 02 Unidades de Saúde, onde permaneceram por longo período, promovendo verificações que refogem ao escopo dos autos. 
Deve ser destacado que os questionamentos eram estranhos ao caso debatido nos autos, o que representa, respeitosamente, uma deficiência na busca de informações na rede de assistência, espalhada em todo o território do Município. 
Mais ainda, se fosse real a falta de medicamentos nas Unidades, como querem fazer crer os Auditores, geraria uma situação insustentável, pois haveriam de existir diversas reclamações na Ouvidoria, Câmara de Vereadores e no Ministério Público. 
Porém: nenhuma demanda foi protocolada ou comunicada verbalmente, conforme se demonstrou nos autos. 
Daí a conclusão de que o Relatório, adotado como razão de decidir, não pode se sustentar, diante de tantas falhas apresentadas, prejudicando sobremaneira os gestores do Município. 
Aliás em nenhum momento esse relevante ponto foi enfrentado, sendo clara a omissão. 
Para maior clareza do fato, cabe registrar que as transferências inquinadas de ilegais foram analisadas pelo Membros do Conselho Municipal de Saúde, que opinaram pela sua regularidade, ressaltando que referido Conselho é composto por representantes de todos os seguimentos da comunidade, seja de pessoas da cidade ou de comunidades do interior. 
No entanto, o referendum do Conselho da Comunidade não mereceu qualquer consideração e análise seja pelos ilustrados Auditores e ou pelas decisões até agora prolatadas. 
Outro aspecto de grande valia é a iniciativa dos Gestores em realizar audiências públicas com a população, referentes a sua captação e posterior aplicação, realizados com periodicidade quadrimestral, conforme documentos em poder do Executivo e Legislativo, demonstrando indubitavelmente a transparência na gestão dos recursos e pasmem, em nenhum momento esta ação foi valorada pelo já citado relatório, deixando de enfrentar os fatos de que as Comunidade e suas lideranças tinham conhecimentos dos atos praticados pelos Gestores. 
Por isso, que a determinação de devolução de vultuosa soma é vetor de violação do Artigo 8842 do Código Civil, pois é causa do empobrecimento ilícito do recorrente, pois efetivamente não restou cabalmente provado que os medicamentos não existiam e ou que não foram adquiridos. 
Nesse contexto, mais uma vez pedindo as devidas vênias, soa como um escárnio a assertiva constante do item "49", consubstanciada que "o ônus de comprovar a regularidade da integral aplicação dos recursos públicos compete ao gestor, por meio de documentação idônea, que demonstre, de forma efetiva e inequívoca, os gastos efetuados e o nexo de causalidade entre as despesas realizadas". 
Ora, conforme sobredito, os ilustrados técnicos do TCU permaneceram no Município pelo período de três dias e nada solicitaram a respeito das unidades de saúde que não foram visitadas. 
Nesse contexto, por certo os gestores à época estavam à mercê das determinações das equipes técnicas e nada foi solicitado a esse mister, sendo absolutamente impropriada a assertiva de que ônus de quem sabe: trazer os medicamentos das unidades NÃO VISITADAS era dos Gestores. 
Assim sendo, requer-se seja sanada a omissão acima indicada, sob pena de acentuar-se o injusto. 
7.. O Ponto a Respeito da Orientação Técnica nº 01/2011. Obscuridade. 
No item "32" a decisão em revisão faz menção ao fato que "somente foram exigidos esses procedimentos da administração municipal após a fiscalização do TCU e a edição da Orientação Técnica nº 001/2011/MS/SR/FNS/CGAPC de 19 de agosto de 2011, fundamentada no Acórdão 1267/2001 TCU e Inciso X do Art. 13 da Portaria ANVISA nº 802/98". 
Ou seja: a edição de Decreto Municipal, suspendendo a aquisição de novos medicamentos, bem como a expedição de ofício aos fornecedores, determinando a cessação de entrega de medicamentos, sem a observação do contido na Orientação Técnica nº 001/2011/MS/SR/FNS/CGAPC de 19 de agosto de 2011, somente foram editados APÓS a ocorrência dos fatos esmiuçados nos presentes autos, de modo que essa premissa é incapaz de apoiar qualquer fundamento para julgar irregulares os procedimentos levados a cabo pelo recorrente. 
Não tivesse o Gestor tomado de imediato as decisões, poderia sim ocorrer a irregularidade, já que a aquisição questionada se deu muitos antes da Orientação citada, não podendo a mesma retroagir no tempo, de modo a modificar os atos de gestão já praticados. 
Pensar nesta possibilidade seria um absurdo!!! É simples! 
Uma orientação posterior, por óbvio, somente tem o condão de atrair a sua incidência sobre fatos que irão acontecer e não em relação àqueles que se exauriram com o passar do tempo. 
Nessa quadra, requer-se que a obscuridade acima esposada, seja sanada, conferindo-se os efeitos legais e jurisprudenciais atinentes à espécie. 
8.. A Questão da Modalidade Licitacional. Omissão e Obscuridade. 
No item "40" a decisão vergastada quer incutir que a utilização do "pregão eletrônico não é opção discricionária do administrador público, ao contrário do que a leitura superficial do Decreto 5.450/2005 pode sugerir. Deve-se prestar especial atenção ao art. 4º, § 1º. Surge desse dispositivo o caráter residual do emprego do pregão presencial, pois apenas em casos de "comprovada inviabilidade" ele pode ser adotado". 
No entanto, o acordão padece de omissão e obscuridade, pois, no caso dos Autos, a Administração Municipal apresentou a relevante justificativa para a sua utilização na forma presencial, sendo preponderante que o Tribunal de Contas da União acolheu os apontamentos municipais, o que, torna essa questão impassível de substanciar as conclusões indicadas no acórdão em exame. 
Nessa toada, requer-se que também esse vício seja eliminado, nos termos da fundamentação acima expendida."
É o relatório.

8.1. Luiz Fernando Pereira (22076/OAB-PR) e outros, representando Medix Brasil Produtos Hospitalares e Odontológicos Ltda - ME. 
8.2. Claudia Frigeri (40447/OAB-PR) e outros, representando Rejanesy Aparecida Nesi Artifon e Luiz Carlos Gotardi; 
8.3. Jorge Jose Gotardi (7959/OAB-PR) e outros, representando Josi Mara Dallo. 
8.4. Rogerio Helias Carboni (37.227/OAB-PR) e outros, representando Cláudio Gilberto Dalcortivo.

Subprocurador-Geral Lucas Rocha Furtado.

EMBARGOS DE DECLARAÇÃO EM TOMADA DE CONTAS ESPECIAL. TENTATIVA DE REDISCUSSÃO DO MÉRITO. AUSÊNCIA DE OMISSÃO, OBSCURIDADE OU CONTRADIÇÃO. CONHECIMENTO. REJEIÇÃO. MANUTENÇÃO DO ACÓRDÃO EMBARGADO. CIÊNCIA.

TOMADA DE CONTAS ESPECIAL (TCE)

Secretaria de Controle Externo de Tomada de Contas Especial (SecexTCE).

Conforme consignado no relatório precedente, estes embargos de declaração foram opostos pelo Sr. Cláudio Gilberto Dalcortivo contra o Acórdão 16441/2021-TCU-Segunda Câmara, que julgou a tomada de contas especial instaurada por determinação constante da alínea "e" do Acórdão 11988/2016-TCU-Segunda Câmara (Rel. Min. Raimundo Carreiro) , em seu desfavor, entre outros, em razão de irregularidades em aquisições de medicamentos com recursos dos Convênios 711905/2009 e 712265/2009 e de transferências fundo a fundo repassados ao Município de Salto do Lontra/PR nos exercícios de 2010 e 2011.
2.	De início, cabe conhecer do recurso por estarem preenchidos os requisitos de admissibilidade previstos nos artigos 32, inciso II, e 34 da Lei Orgânica do Tribunal de Contas da União.
3.	Em seus argumentos recursais, o Sr. Cláudio Gilberto Dalcortivo alega, em síntese: 
a) prescrição e não observância do Tema 899/STF, de repercussão geral; 
b) insuficiência de fundamentação do julgado recorrido por não enfrentar todos os argumentos deduzidos no processo; 
c) obscuridade e contradição no item 7 do Acórdão, uma vez que "consta uma assertiva que contradiz a prova dos autos"; 
d) obscuridade e contradição no item 9 do Acórdão, uma vez que informação lançada no julgado recorrido "contradiz a prova dos autos";
e) omissão em relação à questão da quantidade dos medicamentos adquiridos pelos certames inquinados, uma vez que parte dos medicamentos teriam sido encontrados e também existiriam medicamentos em unidades não visitadas pela equipe de auditoria;
f) obscuridade a respeito da Orientação Técnica 01/2011, uma vez que o Decreto Municipal, suspendendo a aquisição de novos medicamentos, bem como a expedição de ofício aos fornecedores, determinando a cessação de entrega de medicamentos, sem a observação do contido na Orientação Técnica citada, somente foram editados após a ocorrência dos fatos relatados nos autos;
g) omissão e obscuridade em relação à questão da modalidade licitatória, uma vez que a Administração Municipal teria apresentado justificativa para a sua utilização na forma presencial.
4.	No que diz respeito aos argumentos sobre a prescrição, trazidos pelo embargante, embora seja questão de ordem pública, sujeita à apreciação em qualquer fase do processo, nota-se que tal questão foi adequadamente tratada no julgado recorrido, não havendo, portanto, omissão, contradição ou obscuridade a ser avaliada nesta oportunidade.
5.	Para que não reste dúvidas quanto ao posicionamento já adotado pelo Tribunal sobre a questão, reproduzo, a seguir, trechos do voto condutor do julgado recorrido que enfrentou a questão:
"10.	Preliminarmente, sobre a alegada prescrição da pretensão ressarcitória, importa reafirmar, nesta oportunidade, que a jurisprudência desta Corte de Contas ainda é pacífica no sentido de que as ações de ressarcimento movidas pelo Estado contra os agentes causadores de danos ao Erário são imprescritíveis, nos termos do art. 37, § 5º, da Constituição Federal, da Súmula TCU 282 e de farta jurisprudência do Tribunal. 
 (...) 
13.	Vale ressaltar que as irregularidades apuradas nestes autos se referem aos exercícios de 2010 e 2011 e a contagem do prazo prescricional foi interrompida quando da prolação do acórdão que determinou a citação dos responsáveis em 16/11/2016 (peça 4) .
14.	Igualmente, em linha com a jurisprudência atualmente aplicada nesta Corte de Contas, não há que se falar em prescrição da pretensão punitiva do TCU, que se subordina ao prazo geral de prescrição indicado no art. 205 do Código Civil, qual seja, dez anos contados da data de ocorrência da irregularidade sancionada, nos termos do art. 189 do Código Civil (Acórdão 1441/2016-TCU-Plenário) ."
6.	Uma vez que todos os argumentos do embargante (item 3 deste Voto, "c" a "g") dizem respeito ao mérito do que restou decidido no julgado recorrido, afasto as alegadas omissões, sem prejuízo de esclarecer que não se pode confundir ausência de fundamentação com fundamentação concisa ou suficiente para a análise constitucional da lide, obedecendo ao comando do art. 93, inciso IX, da Constituição Federal de 1988 (HC 105.349AgR, Rel. Min. Ayres Britto, 23/11/2010, 2ª Turma, DJE de 17/2/2011) .
7.	A jurisprudência desta Corte de Contas (v. g. Acórdãos 429/2002 e 3.195/2007, da 2ª Câmara, 153 e 932/2003, 1.932 e 3.019/2011, do Plenário) , amparada na melhor doutrina e em julgados dos tribunais superiores do Poder Judiciário, aponta no sentido de que ao julgador cumpre apreciar a matéria em discussão nos autos de acordo com os aspectos e teses pertinentes à solução da controvérsia, não estando obrigado a rechaçar, um a um, os argumentos expendidos pela parte, quando os fundamentos utilizados já lhe tenham sido suficientes para formar sua razão de decidir. 
8.	A entrada em vigor do Novo Código de Processo Civil, Lei 13.105/2015, com a inclusão, dentre os elementos essenciais da sentença, da necessidade de "enfrentar todos os argumentos deduzidos no processo capazes de, em tese, infirmar a conclusão adotada pelo julgador" (art. 489, §1º, inciso IV) , reforçou este entendimento e não alterou a linha mestre do entendimento jurisprudencial de que a fundamentação de todas as decisões deve atender ao princípio da persuasão racional ou do livre convencimento motivado, o qual não impõe ao julgador o rebate pormenorizado das questões postas, com exceção daquelas que influírem e foram nodais para o desate e julgamento dos pedidos formulados.
9.	Nesse sentido, verifico que foram apresentados no julgado recorrido, onde se inclui a instrução da unidade técnica, os fundamentos necessários ao adequado julgamento das Contas Especiais em questão.
10.	Do exposto, nota-se que o embargante intenta promover a rediscussão do mérito do julgado recorrido, o que não é cabível em sede de embargos, visto que, nos termos do art. 287 do RI/TCU, cabem embargos de declaração quando houver obscuridade, omissão ou contradição em acórdão do Tribunal.
11.	A esse respeito, vale dizer que sanar uma obscuridade representa esclarecer partes do texto que tenham sido redigidas de modo pouco inteligível, confusas, vagas ou mal definidas, de modo a prejudicar a clareza da redação do julgado, tornando-o de difícil compreensão, a ponto de permitir dúvida que prejudique a sua aplicação.
12.	Quanto à contradição, a jurisprudência deste Tribunal e dos Tribunais Superiores está consolidada no sentido de que ela deve estar contida nos termos da própria decisão embargada, caso se observe posições inconciliáveis entre si na mesma motivação ou entre proposições da parte decisória, revelando incompatibilidade entre capítulos do decisum atacado (Relatório, Voto e Acórdão) ou, ainda, entre alguma proposição enunciada nas razões de decidir e o acórdão.
13.	Assim, não se configura, pois, pressuposto dos embargos de declaração suposta contradição entre o acórdão embargado e o ordenamento jurídico, a doutrina, a jurisprudência, as peças do processo ou mesmo outras deliberações adotadas pelo Tribunal. A esse propósito, ver os Acórdãos do TCU: 597/2007, 295/2009, 5.839/2010, 3.074/2011 e 3.493/2011, da 1ª Câmara, 2.422/2006 e 3.196/2007, da 2ª Câmara e 463/2007, 496/2010 e 1.031/2011, do Plenário, e do STF: RE 174.144 ED/RS e RHC 79.785 ED/RJ.
14.	No que diz respeito à omissão, esta é caracterizada pela ausência de pronunciamento do relator sobre a matéria que deveria ter sido apreciada no julgado embargado, em especial sobre ponto ou questão suscitada pelas partes ou que deveria o próprio relator apreciar de ofício.
15.	Evidenciado que os argumentos apresentados pelo embargante não sustentam nenhuma omissão, contradição ou obscuridade a ser sanada nos termos do Acórdão 16441/2021-TCU-Segunda Câmara, nota-se apenas a intenção de resistir ao mérito da matéria já decidida neste processo, o que não é cabível na via estreita dos embargos de declaração, segundo reconhecido pela jurisprudência deste Tribunal - Acórdãos 2.391/2019, 2.928/2019, 2.690/2019, 2.170/2019, 2.909/2017, 2.608/2017 e 2.367/2017 proferidos pelo Plenário desta Corte de Contas, este último de minha relatoria e os demais relatados pelos Ministros Augusto Nardes, Benjamin Zymler, Ana Arraes, Raimundo Carreiro, André Luís de Carvalho e Augusto Sherman Cavalcanti, respectivamente, podendo ser mencionados também alguns precedentes do Supremo Tribunal Federal, quais sejam, ACO 1062 AgR-ED-ED/DF de 20/4/2017, Inq 3983 ED/DF de 2/6/2016 e ACO 312 ED/BA de 7/10/2015, todos de Plenário, relatores os Ministros Edson Fachin, Teori Zavascki e Luiz Fux.
Isso posto, são improcedentes estes embargos, razão pela qual VOTO no sentido de que o Tribunal adote a deliberação que ora submeto ao Colegiado.
TCU, Sala das Sessões, em 9 de novembro de 2021.
AROLDO CEDRAZ 
Relator